ACORDAO-COMPLETO-2470545

ACÓRDÃO 1330/2022 ATA 21/2022 - PLENÁRIO

VISTOS, relatados e discutidos estes autos de representação instaurada em cumprimento ao item 9.4 do Acórdão 10829/2020-TCU-Primeira Câmara,
ACORDAM os Ministros do Tribunal de Contas da União, reunidos em sessão Plenária, diante das razões expostas pelo relator, em:
9.1. conhecer da presente representação, satisfeitos os requisitos de admissibilidade previstos nos arts. 235 e 237, inciso VI, do Regimento Interno deste Tribunal e no art. 103, § 1º, da Resolução-TCU 259/2014, para, no mérito, considerá-la procedente;
9.2. rejeitar as justificativas apresentadas pela empresa Hayek Construções Ltda. EPP;
9.3. aplicar à Hayek Construções Ltda. EPP a pena prevista no art. 46 da Lei 8.443/1992 e declarando-a inidônea para participar de licitação na Administração Pública Federal, ou ainda nos estados, Distrito Federal e municípios, caso envolvam recursos da União, pelo período de um ano;
9.4. dar ciência, à Universidade Federal do Sul da Bahia, das falhas existentes na cláusula 13.12 dos RDC 1/2017 e 13/2017, decorrente de interpretação equivocada do disposto no art. 33 da Lei 8.666/1993, bem como no art. 51 do Decreto 7.581/2011, para que evite ocorrências semelhantes no futuro;
9.5. dar ciência do presente acórdão:
9.5.1. às empresas responsáveis e à Universidade Federal do Sul da Bahia;
9.5.2. à Secretaria de Controle Externo de Aquisições Logísticas, à Secretaria Especial da Receita Federal do Brasil, à Controladoria-Regional da União no Estado da Bahia e à Procuradoria da República no Estado da Bahia, para a adoção das providências que entenderem pertinentes;
9.6. arquivar o presente processo, com fundamento no art. 169, inciso III, do Regimento Interno do Tribunal.

Representação com o objetivo de  avaliar a conduta de empresas que obtiveram benefícios restritos às microempresas e às empresas de pequeno porte em licitações promovidas pela Universidade Federal do Sul da Bahia (UFSB).

Universidade Federal do Sul da Bahia.

3. Interessados/Responsáveis:
3.1. Interessados: Fabio Pereira da Silva Eireli (07.115.973/0001-15); Hayek Construtora Ltda (10.364.626/0001-30); Meir Servicos e Construcoes Ltda (13.665.937/0001-28); Universidade Federal do Sul da Bahia (18.560.547/0001-07).

13.1. Ministros presentes: Ana Arraes (Presidente), Walton Alencar Rodrigues (Relator), Augusto Nardes, Aroldo Cedraz, Bruno Dantas, Vital do Rêgo, Jorge Oliveira e Antonio Anastasia.
13.2. Ministros-Substitutos presentes: Marcos Bemquerer Costa, André Luís de Carvalho e Weder de Oliveira.

WALTON ALENCAR RODRIGUES

Trata-se de Representação apartada nos termos do item 9.4 do Acórdão 10829/2020-TCU-Primeira Câmara (peça 1) , proferido em sede do TC Processo 042.864/2018-6, que se referia à prestação de contas do exercício de 2017 da Universidade Federal do Sul da Bahia (UFSB) .Transcrevo a seguir instrução do auditor (peça 30) :
Cuidam os autos de Representação apartada nos termos do item 9.4 do Acórdão 10829/2020-TCU-Primeira Câmara (peça 1) , proferido em sede do TC Processo 042.864/2018-6, que se referia à prestação de contas do exercício de 2017 da Universidade Federal do Sul da Bahia (UFSB) , sendo que o disposto no item 9.4 assim determinou:
9.4. constituir processo apartado, com base no art. 43 da Resolução TCU 259/2014, para avaliar a conduta das empresas consorciadas Hayek Engenharia Ltda., Meir Serviços e Construções Ltda. e FPMF Arquitetos Associados Ltda. - ME. e chamá-las a se manifestarem sobre a utilização de informações falsas pela primeira sociedade empresária, no âmbito dos RDC 1/2017 e 3/2017, para obtenção de benefícios restritos às microempresas e às empresas de pequeno porte;
HISTÓRICO
2.	No Voto do ministro-relator do assim constou quanto ao assunto (peça 1, p. 46, grifos inseridos) :
A SecexEducação reconhece que a jurisprudência do Tribunal é homogênea no entendimento de que é fraudulenta a participação de empresa em licitação, na condição de pequeno porte, na medida em que seu faturamento excede os limites estabelecidos na Lei Complementar 123/2006.
Entretanto, considerou que a UFSB, mesmo que de forma pouco eficiente, procurou aferir se as empresas do consórcio se adequavam aos requisitos exigidos pela legislação e pelos editais. 
 Nesse passo, concluiu que as recomendações expedidas pela CGU são coerentes e que o acompanhamento das ações do controle interno implantado no âmbito da própria SecexEducação permitirá monitorar os desdobramentos do processo administrativo a ser instaurado pela UFSB para a averiguar a veracidade da declaração de enquadramento da empresa Hayek Engenharia Ltda.
Ademais, a unidade técnica informa que o Tribunal vem realizando fiscalizações automatizadas (Dia D) que incluem a tipologia descrita nesse caso, o que, em conjunto com as recomendações e a capacidade de monitorar as suas implementações, justificaria não adotar medidas contra a empresa a Hayek Engenharia Ltda.
O MPTCU discorda do encaminhamento formulado pela SecexEducação em relação a esse ponto, tendo em vista que a empresa Hayek Engenharia Ltda., no seu entendimento, apresentou informações incorretas deliberadamente para, em conjunto com as demais constituintes do consórcio, gozar dos benefícios conferidos às microempresas e às empresas de pequeno porte.
 Considerando, então, a vasta jurisprudência do Tribunal de que a prática de omitir a real situação financeira para usufruir os benefícios de microempresa ou empresa de pequeno porte configura fraude à licitação, o MPTCU propõe que se constitua processo apartado para avaliar a conduta das empresas consorciadas Hayek Engenharia Ltda., Meir Serviços e Construções Ltda. e FPMF Arquitetos Associados Ltda. - ME., que deverão se manifestar sobre a utilização de informações falsas no âmbito dos RDCs 1/2017 e 3/2017.
Concordo plenamente com a proposta do MPTCU. A jurisprudência do Tribunal é pacífica quanto aos fatos apurados nos autos em relação à conduta da empresa Hayek Engenharia Ltda.
Já havendo elementos suficientes nos autos para perquirição da responsabilidade da empresa e do consórcio na possível fraude à licitação, com as consequências dela decorrentes, o Tribunal deve desde já promover a oitiva do consórcio vencedor dos RDCs 1/2017 e 3/2017, por meio de processo apartado, e proceder ao julgamento das contas dos gestores da UFSB, nos termos propostos pela SecexEducação e pelo MPTCU.
3.	Em nossa instrução anterior- peça 13, propomos a realização de oitiva das empresas Meir Serviços e Construções Ltda., FPMF Arquitetos Associados Ltda. ME (atualmente, razão social "Fabio Pereira da Silva EIRELI") e Hayek Construções Ltda. EPP, com fulcro no art. 250, inciso V, do RITCU, bem como nos termos do item 9.4 do Acórdão 10829/2020-TCU-Primeira Câmara (peça 1) o que foi acolhido no Pronunciamento da Unidade- peça 14. 
4.	Assim foram elaborados os ofícios de oitiva nas peças 15 a 17, sendo respondidos, mediante procurador, nas peças 22 e 25 do feito.
5.	Passa-se a seguir ao exame das respostas das empresas retrocitadas.
EXAME TÉCNICO
	Alegações da empresa Hayek Construções Ltda.
6.	Em atenção ao ofício de oitiva (peça 17) , responde a empresa Hayek Construções Ltda., mediante seu procurador firmatário, na peça 22 do processo.
7.	Dispõe a responsável, em suma, que tem executado com presteza e com cronograma acelerado os serviços avençados com a UFSB, nos contratos firmados nos RDCs 1/2017 (72% executado) e 3/2017 (50% executado) , em que pese atrasos financeiros no pagamento pela Universidade.
8.	Acresce que venceu os certames supramencionados apresentando a melhor proposta, sendo habilitada nos procedimentos licitatórios realizados.
9.	Entende o que o apontamento de não preenchimento dos requisitos de ausência de patrimônio líquido como previsto no instrumento convocatório é apego à formalidade em detrimento do fim da Administração, que é buscar maior vantagem para o ente público.
10.	Ainda, pondera que se a empresa Hayek tivesse participado de forma individual da licitação, o seu patrimônio líquido (R$ 6.460.679,47) seria suficiente para habilitá-la às licitações, que exigiam PL de até R$ 4.910.138,10. 
11.	No entanto, participando de forma consorciada, o PL exigido passaria a ser de R$ 12.570.000,00, o que seria um "critério desarrazoado" e que "tal exigência é sobremaneira equivocada, desprovida de razoabilidade e de lógica perante o desiderato de todo procedimento" (peça 22, p. 10-12) . 
12.	Frisa que a existência de faturamento incompatível com a condição de empresa de pequeno porte é de apuração de competência do fisco, que deve exercer atividade fiscalizatória para não conceder a declaração de empresa nessa condição e que, quando de ação fiscalizatória pelos órgãos tributários, a empresa apresentará a respectiva defesa técnica.
13.	Nesse ponto, alega que teria manejado "perante os órgãos competentes (Receita Federal e JUCEB) o pleito de desenquadramento", que "não obstante, na data designada para o certame os registos oficiais consideravam ainda a contestante HAYEK CONSTRUTORA LTDA na qualidade de empresa de pequeno porte com o enquadramento na Lei Complementar 123/2006", que "tal fato já foi reverberado em esclarecimento manejado pela própria HAYEK CONSTRUTORA LTDA a Universidade Federal do Sul da Bahia" e que "indubitável que a morosidade em mero formalismo na homologação e transição de dados nos órgãos fiscais abrolha situações como em tela" (peça 22, p. 5-6) .
14.	Também pondera que a eventual irregularidade deveria ter sido apontada quando do procedimento de habilitação, pela comissão responsável, que poderia ou não ter habilitado a empresa, e submetendo tal avaliação ao contraditório pela empresa Hayek, então licitante. Se confirmada a impropriedade, a empresa seria no máximo inabilitada, mas não declarada inidônea, "sanção em muito mais gravosa".
15.	Expõe ainda que seguiu nos certames realizados os princípios do processo licitatório, com destaque para os princípios da competitividade, legalidade e moralidade.
16.	Alega também que não resta demonstrado qualquer tipo de lesão ou prejuízos ao erário, nenhuma espécie de mazela ou moléstia ao dinheiro público, denotando ausência de lesividade, que deveria ser provada de modo efetivo, real e concreto.
17.	Ao contrário, considera que teria agido com boa-fé, atentando a todos os princípios norteadores da Administração Pública, não havendo que se falar em qualquer tipo de conduta ilícita, e que, "se, porventura houve, foram meras irregularidades formais, incapazes, entretanto, de caracterizar potenciais atos ilícitos a ponto de culminar a declaração de inidoneidade", citando jurisprudência e princípios administrativos.
18.	 Ao final, afirma que a declaração de inidoneidade para participar de licitação na Administração Pública Federal por até 5 anos é penalidade demasiadamente gravosa para a contestante, não guardando qualquer relação de proporcionalidade com os atos em tela.
19.	Nos seus requerimentos, pede: a) a improcedência da representação, ou alternativamente: b) a aplicação de advertência; c) a responsabilização exclusiva do consórcio MEIR/HAYEK/FPM, com personalidade jurídica autônoma e independente em relação às empresas participantes do certame; d) a produção de todos os meios de prova, inclusive a oitiva de testemunhas; c) a realização de sustentação oral (peça 22, p. 20-21) .
 Análise
20.	Não se concorda com as justificativas apresentadas pelo responsável, considerando o já analisado em instrução anterior, peça 13, parágrafos 18 a 30.
21.	Com efeito, ficou patente nos autos que a empresa Hayek Construções Ltda. quando participou dos certames retrorreferidos, não se enquadrava na condição de empresa de pequeno porte, já que a sua receita bruta, no exercício de 2016, consoante Demonstração do Resultado do Exercício, extrapolava os limites estabelecidos no art. 3 º, inciso II, da Lei Complementar 123/2006.
22.	Nesse sentido, o consórcio Meir-Hayek-FPMF, que firmou contratos com a UFSB quanto aos certames mencionados, tinha a obrigatoriedade de comprovar que possuía PL aplicável aos consórcios em geral, isso é, 30% do valor a ser contratado o que, de fato, não se verificou nos RDCs 1/2017 e 3/2017 nos quais as empresas consorciadas foram vencedoras das licitações realizadas. 
23.	Essa constatação não se trata de formalismo exagerado como dispõe o responsável, mas disposição prevista nos editais dos certames realizados, o que condiz com a obtenção de propostas mais vantajosa para a Administração, na medida que a possibilidade das empresas reunirem-se mediante consórcio incrementa a eficiência da licitação, sendo que todas respondem solidariamente pela contratação.
24.	Nesse prisma, dispõe Marçal Justen Filho, ao tratar de consórcio como instituto de Direito Comercial, disciplinado nos arts. 278 e 279 da Lei 6.404/76, na ótica do Direito Administrativo, como dispõe o art. 33 da Lei 8.666/93. Assim, expõe o autor in Comentários à Lei de Licitações e Contratos Administrativos, 17º ed: São Paulo: Revista dos Tribunais, 2016, p. 781:
O consórcio caracteriza-se pela transitoriedade e pela circunstância de que os consorciados mantêm sua autonomia jurídica; Executada a tarefa que motivou a associação, as sociedades desligam-se. O Direito Comercial não prevê a responsabilidade solidária pelos atos praticados em virtude do consórcio. Cada consorciado responde em nome próprio pelos atos a si imputáveis. A situação é diversa no Direito Administrativo, eis que o regime próprio correspondente é caracterizado por vários princípios. O ponto fundamental da distinção reside na responsabilidade solidária dos consorciados pelos atos praticados, ao longo dos atos praticados ao longo da execução do contrato administrativo. Destaca-se que a alteração para fins de Direito Administrativo do regime adotado no Direito Comercial para os consorciados propiciou questionamento nas primeiras edições desta obra. Já há algum tempo, alterou-se o entendimento passando a admitir-se como válida a submissão dos consórcios a regras específicas da contratação administrativa.
25.	Desse modo, o art. 33 da Lei 8.666/93 fixou as condições em que as empresas consorciadas devem seguir, quando determinada licitação permite a participação de empresas em consórcio, de modo que o inciso V desse dispositivo legal determina a responsabilidade solidária dos integrantes pelos atos praticados em consórcios, tanto na fase de licitação quanto na execução do contrato, de sorte que essa determinação legal dirigida aos consórcios em licitação é lex specialis, relativamente  ao inciso I do artigo 278 da Lei 6.404/1976,  que  prevê a lex generalis, da não presunção de solidariedade, ou seja,  como "a lei geral é derrogada pela lei especial", no caso específico de consórcio  com a finalidade de participar de licitação, sempre haverá solidariedade.
26.	Dentro desse enfoque, há que se frisar que o ato convocatório admitirá ou não a participação das empresas em consórcio. Trata-se de escolha discricionária da Administração Pública. Assim sendo, os RDCs 1/2017 e 3/2017 possibilitaram a participação de empresas em consórcio, disciplinando em seus dispositivos o apontado no inciso III do art. 33 da Lei de Licitações, ou seja, a previsão de  PL aplicável aos consórcios em geral, isso é, 30% do valor a ser contratado, de modo. Como expõe Marçal Justen Filho, a comprovação dos requisitos de habilitação de cada consorciado- inciso III do art. 33 em questão, que deve ser comprovado relativamente a todos os consorciantes, como expõe (in Comentários à Lei de Licitações e Contratos Administrativos, 17º ed: São Paulo: Revista dos Tribunais, 2016, p. 787) :
O cumprimento das exigências dos arts. 28 a 31 deverá ser comprovado relativamente a todos os "promitentes consorciantes". Como cada consorciada mantém sua autonomia jurídica, cada uma delas deve comprovar as exigências de habilitação. Eventualmente, o preenchimento dos requisitos somente se obtém através da conjugação de recursos e dos esforços de todos os consorciados. Quando existir consórcio, não será apropriado avaliar isoladamente alguns requisitos, especialmente aqueles de qualificação técnica e de qualificação econômico-financeira. Cada sociedade isoladamente não reunirá os requisitos necessários. No conjunto, porém, deverão estar satisfeitas as exigências previstas no ato convocatório.
27.	Ademais, a falha na habilitação que propiciou ao consórcio vencer os certames foi favorecida pela não verificação no Portal de Transparência do real enquadramento de licitantes que se declararam microempresas ou empresas de pequeno porte nos termos do art. 3º da Lei Complementar  n. 123/2006, a exemplo do que destaca o Acórdão 1815/2015-TCU-Plenário, relatora Ana Arraes, deixando de se observar  os valores das ordens bancárias recebidas pelo licitante para evitar a extrapolação dos limites da receita bruta no enquadramento de empresa de pequeno porte como previsto nos editais dos certames realizados, consoante se constatou com a empresa Hayek Construções  Ltda..
28.	Sobreleva o registro de que a empresa Hayek Construções |Ltda. não comprovou a apresentação de sua "Declaração de  Desenquadramento de ME ou EPP" na Junta Comercial do Estado, desatendendo o art. 13, § 1º do Decreto 8.538/2015, que atribui a responsabilidade do licitante em solicitar o desenquadramento, sendo ato declaratório da empresa beneficiária como destaca o Acórdão 1028/2010-TCU-Plenário, relator Walton  Alencar Rodrigues. Nesse aspecto, não se concorda com o apontado pelo responsável de que a verificação desse desenquadramento seria de competência exclusiva do fisco em ato fiscalizatório, uma vez que a empresa Hayek Construções Ltda. deveria solicitar o desenquadramento o que, de fato, não foi feito.
29.	Veja-se que embora a Hayek tenha alegado que teria manejado "perante os órgãos competentes (Receita Federal e JUCEB) o pleito de desenquadramento", e que "tal fato já foi reverberado em esclarecimento manejado (..) à Universidade", nenhum documento nesse sentido foi apresentado pela empresa.
30.	Da mesma forma, no processo 23746.000238/2019-11 (peça 9, p. 4-77) , autuado pela UFSB para apurar os fatos, não há nenhum elemento indicando que a empresa teria requerido o desenquadramento e esclarecido a questão. Ao contrário, no documento de peça 9, p. 66-68, a Hayek alegou à Universidade que a empresa tinha o entendimento de que se enquadrava como Empresa de Pequeno Porte. Ora, se ela assim entendia, nenhuma razão existiria para ter supostamente solicitado o desenquadramento "perante os órgãos competentes", como ora alegado.
31.	E dentre as conclusões da Comissão de Processo Administrativo Disciplinar da UFSB, ficou registrado que "a empresa Hayek Construtora Ltda. declarou enquadramento nos termos da Lei 123/2006 enquanto empresa de pequeno porte (...) quando já não possuía os requisitos para tal enquadramento" (peça 9, p. 70) , sem nenhuma menção aos esclarecimentos que teriam sido apresentados (item 13 acima) .
32.	Do mesmo modo, nos certames realizados, deixou o responsável de observar o princípio da isonomia, a exemplo do que aponta o Acórdão 745/2014-TCU-Plenário, relator Marcos Bemquerer. Igualmente, não foram observados os princípios da legalidade e moralidade, nem se constatou boa-fé por parte do responsável que não observou a legislação vigente, o instrumento convocatório dos certames realizados, bem como a jurisprudência desta Corte de Contas. Nesse passo, eventual falha da Universidade na habilitação da empresa não afasta a responsabilização do consórcio que não poderia descurar a legislação vigente e jurisprudência existente.
33.	Verifica-se que o licitante teve vantagem indevida em sua habilitação nos certames realizados, conquanto a aplicação do art. 46 da Lei Orgânica do TCU não possui como condição a existência de prejuízo à Administração ou mesmo a efetiva obtenção de vantagem indevida do licitante, como dispõe o Acórdão 3145/2014-TCU-Plenário, relator Marcos Bemquerer.
34.	Nesse aspecto, os efeitos da declaração de inidoneidade imposta pelo TCU atingem os certames executados pela Administração Pública Federal, alcançando as licitações e contratações diretas promovidas por estados e municípios cujos objetos sejam custeados por recursos de transferências voluntárias da União, como dispõe o Acórdão desta Corte de Contas 348/2016-Plenário, relator Walton Alencar Rodrigues.
35.	Além disso, essa sanção produz efeitos ex-nunc, não afetando automaticamente contratos em andamento, celebrados antes da aplicação da penalidade, consoante relata o Acórdão 432/2014-TCU-Plenário, relator Aroldo Cedraz.
Alegações das empresas Meir Serviços e Construções Ltda. e Fabio Pereira da Silva EIRELI  
36.	Quanto às empresas Meir Serviços e Construções Ltda. e Fabio Pereira da Silva EIRELI, em atenção aos ofícios 15 e 16, respondem, pelo mesmo procurador da empresa anterior, na peça 25 do processo.
37.	Em primeiro aspecto, alegam a preliminar de ilegitimidade passiva tentando se furtar de sua responsabilização e, quanto ao mérito, apresentam o mesmo teor da resposta da empresa Hayek, além de realizar os mesmos pedidos. 
38.	Quanto à suposta ilegitimidade passiva, alegam que "não podem ser responsabilizadas por ato exclusivo de terceiro, os quais passaram a ter ciência a partir do presente termo" e que não haveria causalidade material entre os eventos examinados e as condutas das duas empresas. 
Análise
39.	De plano, cabe o afastamento da preliminar arguida, uma vez que as empresas referidas, mais a empresa Hayek Construções Ltda., atuavam em conjunto, combinando esforços, mediante consórcio que venceu os certames realizados, bem como assinou contrato com a UFSB, cabendo a responsabilidade solidária das empresas consorciadas como antes exposto.
40.	No que concerne ao mérito, cabem as mesmas considerações feitas com relação à empresa Hayek Construções Ltda., não se acolhendo as justificativas apresentadas. 
CONCLUSÃO
41.	Em face do apontado no Exame Técnico desta instrução, não se acolhem as justificativas pelas empresas retrorreferidas.
42.	Desse modo, constata-se que o consórcio Meir-Hayek-FPMF, composto pelas empresas Meir Serviços e Construções Ltda. (CNPJ 13.665.937/0001-28) , FPMF Arquitetos Associados Ltda. ME (CNPJ 07.115.973/0001-15, atualmente razão social "Fabio Pereira da Silva EIRELI") e Hayek Construções Ltda. EPP (CNPJ 10.364.626/0001-30) , nos certames realizados, praticou fraude à licitação, enquadrando-se no disposto do art. 46 da Lei 8.443/92, como relatado na Constatação nº 1.3.1.5 do Relatório nº 201800623 da Controladoria-Geral da União (peça 3) e matriz de responsabilização anexa.
43.	Nesse sentido, a representação deve ser conhecida, para, no mérito, ser considerada procedente, acrescida da declaração da inidoneidade dos licitantes fraudadores.
44.	Considerando que a ocorrência ora examinada foi levantada primeiramente pela Controladoria-Geral da União e que pode haver interesse tributário na questão, avalia-se adequado dar conhecimento da deliberação que vier a ser proferida, acompanhada desta instrução, à CGU e à Secretaria Especial da Receita Federal do Brasil.
45.	Por fim, cabe alertar que há nos autos pedidos de sustentação oral (peças 22, p. 22, e 25, p. 22) .
PROPOSTA DE ENCAMINHAMENTO
46.		Ante todo o exposto, submetem-se os autos à consideração superior, propondo ao Tribunal:
a) conhecer da presente representação, satisfeitos os requisitos de admissibilidade previstos nos arts. 235 e 237, inciso VI, do Regimento Interno deste Tribunal e no art. 103, § 1º, da Resolução-TCU 259/2014, para, no mérito, considerá-la procedente;
b) rejeitar as justificativas apresentadas pelas empresas Meir Serviços e Construções Ltda. (CNPJ 13.665.937/0001-28) , Fabio Pereira da Silva EIRELI (CNPJ 07.115.973/0001-15) e Hayek Construções Ltda. EPP (CNPJ 10.364.626/0001-30) ;
c) aplicar a Meir Serviços e Construções Ltda. (CNPJ 13.665.937/0001-28) , Fabio Pereira da Silva EIRELI (CNPJ 07.115.973/0001-15) e Hayek Construções Ltda. EPP (CNPJ 10.364.626/0001-30) a pena prevista no art. 46 da Lei 8.443/1992, declarando-as inidôneas para participar de licitação na Administração Pública Federal;
	d) dar ciência da deliberação que vier a ser proferida à Controladoria-Geral da União e à Secretaria Especial da Receita Federal do Brasil para a adoção das providências que entenderem pertinentes;
	e) arquivar o presente processo.
O Diretor manifestou-se parcialmente em desacordo com a proposta, nos seguintes termos (peça 31) , no que foi acompanhado pelo Secretário da unidade técnica (peças 32) :
1.	Com as devidas vênias, manifesto-me em parcial desacordo com a proposta de encaminhamento constante da peça precedente, pelas razões que seguem.
II
2.	De início cabe consignar que os supostos fatos irregulares ora em exame foram originariamente constatados pela Controladoria-Geral da União (CGU) quando da auditoria anual de contas do exercício de 2017 da Universidade Federal do Sul da Bahia (UFSB) , como relatado à peça 3, p. 55-67.
3.	O Voto do ministro-relator no Acórdão 10829/2020-TCU-Primeira Câmara bem resume a situação (peça 1, p. 45, grifos inseridos) :
Conforme consta do Relatório de Auditoria, elaborado pela CGU, os editais do RDC 1/2017 e do RDC 3/2017, exigiam que o licitante apresentasse patrimônio líquido igual ou superior a 10% do valor estimado do objeto do contrato, sendo que, no caso de consórcio, o percentual subiria para 30% do PL, admitindo-se somar os valores de cada consorciado, na proporção de sua respectiva participação. 
No caso de consórcios formados exclusivamente por microempresas (ME) e empresas de pequeno porte (EPP) , seria aplicado o percentual de 10%, nos termos do art. 51, § 6º, do Decreto 7.581/2011.
O RDC 1/2017 foi vencido pela empresa Meir Serviços e Construções Ltda. e o contrato foi assinado pelo consórcio formado juntamente com as empresas Hayek Construtora Ltda. e FPMF Arquitetos Associados Ltda. (ME) . 
O RDC 3/2017, por sua vez, foi vencido pela empresa Hayek Construtora Ltda., tendo o contrato sido assinado pelo consórcio formado junto com as empresas Meir Serviços e Construções Ltda. e FPMF Arquitetos Associados Ltda. (ME) . 
A irregularidade detectada refere-se ao fato de que a empresa Hayek Construtora Ltda. apresentou receita bruta de R$ 9,6 milhões, em 2016, e R$ 7,2 milhões, em 2015, o que supera o limite estabelecido no art. 3º, inciso II, da Lei Complementar 123/2006, alterado pela Lei Complementar 155/2016, que é de R$ 4,8 milhões, para enquadramento da empresa na categoria de pequeno porte. 
Assim, o controle interno concluiu que, para a contratação dos consórcios, deveria ter sido comprovado o patrimônio líquido mínimo de 30% do valor a ser contratado. 
Considerando que o valor do contrato referente ao RDC 1/2017 era de R$ 41,9 milhões, o patrimônio líquido mínimo comprovado deveria ser de R$ 12,57 milhões. No caso do RDC 3/2017, o valor contrato era de R$ 49,1 milhões. 
Ocorre que os patrimônios líquidos das empresas participantes do consórcio somavam apenas 6,3 milhões, montante muito inferior à exigência legal de 30% do valor do contrato.
4.	Por proposta do Ministério Público junto ao TCU (peça 1, p. 39-41) , determinou-se a formação do presente processo apartado para exame da situação, nos termos do item 9.4 do Acórdão 10829/2020-TCU-Primeira Câmara (peça 1, p. 2) .
III
5.	Após a realização de diligências, verificou-se que a UFSB havia instaurado processo administrativo disciplinar (PAD) para apurar os fatos. 
6.	Como resultado, a Universidade concluiu que a empresa Hayek Construtora Ltda. "praticou falta administrativa ao declarar falsamente a condição de Empresa de Pequeno Porte - EPP, nos termos da Lei 123/2006, como forma de participar em condição de vantagem na licitação em caso de eventual empate no valor das propostas, o que, no caso em tela, não ocorreu, além de o consórcio vencedor nos dois RDC apresentar patrimônio líquido aquém do necessário para garantir a boa execução do contrato" "tendo violado portanto a Lei 123/2006 em seu art. 3º, inciso II, bem como os termos do Edital dos RDC 01 e 03 de 2017, ambos no item 13.12 e seus subitens 13.12.1 e13.12.2" (peça 9, p. 72) , grifos inseridos.
7.	Como consequência, no PAD foi aplicada a pena de advertência à empresa Hayek. 
8.	Por sua vez, a CGU apresentou os papeis de trabalho que deram azo à constatação e informou que a UFSB teria atendido à recomendação efetuada pelo Órgão de Controle Interno (peça 11) .
IV
9.	Não resta dúvidas de que a empresa Hayek Construtora Ltda. declarou, em 5/11/2017, que se enquadrava como Empresa de Pequeno Porte (EPP) no âmbito do RDC 3/2017, como consta na peça 11, p. 82 e 102. Além disso, certidão da Junta Comercial do Estado da Bahia, datada de 31/5/2017, indica que o porte declarado da empresa seria EPP (peça 11, p. 83) .
10.	Também não há controvérsia de que no exercício anterior às licitações (2016) a Hayek teve faturamento superior ao limite estabelecido no art. 3º, inciso II, da Lei Complementar 123/2006, que é de R$ 4,8 milhões para a categoria de EPP, posto que a própria empresa afirmou que "o faturamento do ano anterior" (2016) teria "ultrapassado o limite" e por isso teria requerido "perante os órgãos competentes (Receita Federal e JUCEB) o pleito de desenquadramento" (peça 22, p. 5) - observando-se que, como consta na instrução de peça 30, p. 5, itens 28-30, não houve a apresentação de nenhum documento que comprovasse tal pleito.
11.	Nesse quadro, a declaração firmada pela empresa Hayek no âmbito do RDC 3/2017 foi irregular.
V
12.	Por outro lado, quanto ao RDC 1/2017 é preciso rememorar que a licitação foi vencida pela Meir Serviços e Construções Ltda., mas o contrato foi assinado pela referida empresa em consórcio com a Hayek Construtora Ltda. e a atualmente denominada Fábio Pereira da Silva EIRELI (ex-FPMF Arquitetos Associados Ltda.) .
13.	Assim, no RDC 1/2017 não houve propriamente a apresentação de uma declaração por parte da Hayek, posto que não era exigível naquele procedimento - como foi no RDC 3/2017 (peça 11, p. 82) . 
14.	De todo modo, como consta no relatório da CGU, a Comissão da Licitação teria analisado a certidão da Junta Comercial, o Comprovante de Inscrição e Situação Cadastral da Receita Federal e a Declaração do Sicaf, concluindo, pelo teor de tais documentos, que a Hayek se enquadraria como EPP (peça 3, p. 58-59) .
15.	 Por estes motivos, quando do RDC 1/2017 foram aplicadas as disposições da LC 123/2006 e deu-se, de forma indevida, tratamento mais favorável ao consórcio.
VI
16.	Como bem colocado na instrução de peça 30, a jurisprudência do Tribunal é pacífica no sentido de considerar que a simples participação em processo licitatório de empresa na condição de microempresa ou empresa de pequeno porte, sem apresentar essa qualificação por conta de faturamento superior ao limite legal estabelecido, enseja a declaração de inidoneidade da responsável, independentemente da obtenção de qualquer vantagem (Acórdão 2928/2010-TCU-Plenário, relator Walton Alencar Rodrigues, 107/2012-Plenário, relator Raimundo Carreiro, 2549/2019-Plenário, relator Weder de Oliveira, Acórdão 1677/2018-TCU-Plenário, relator Augusto Nardes, 1797/2014-Plenário, relator Aroldo Cedraz, 2993/2011-Plenário, relator Valmir Campelo, 61/2019-Plenário, relator Bruno Dantas, 2259/2011-Plenário, relator Raimundo Carreiro) .
17.	Portanto, cabe declarar a inidoneidade da empresa Hayek Construtora Ltda.
VII
18.	Por outro lado, discorda-se da aplicação de sanção às demais empresas componentes do consórcio.
19.	Crê-se como aplicável ao presente caso o mesmo entendimento constante do Acórdão 1083/2019-TCU-Plenário, relator Benjamin Zymler, em cujo Voto assim constou (grifos inseridos) :
"31. A propósito, cabe advertir que a condição de consorciada por si só não é apta a subsidiar a aplicação de sanção por fraude à licitação, caso os ilícitos tenham sido cometidos por outra empresa integrante de consórcio. Tal assertiva decorre do caráter personalíssimo da pena, segundo o qual nenhuma sanção passará da pessoa do condenado, conforme o art. 5º, inciso XLV, da Constituição.
32. Tal entendimento encontra amparo em precedente da Justiça Federal do Paraná, mais especificamente na decisão proferida na Ação Civil de Improbidade Administrativa 501139627.2016.4.04.7000/PR. Na ocasião, o juiz rejeitou a inicial em relação a empresas que integravam consórcio vencedor de contrato obtido mediante fraude, à míngua de provas da atuação individualizada das sociedades arroladas no esquema fraudulento. Seguem as considerações esposadas pelo magistrado:
"Quanto ao argumento principal, vê-se que as rés (...) foram apontadas como rés nesta ação de improbidade por integrarem Consórcios vencedores em Contratos celebrados com a Petrobras, mencionados em inicial.
A inicial, neste ponto, não se sustenta.
Não há qualquer espaço para imputar aos consorciados, apenas pelo fato de participarem do Consórcio, a responsabilidade solidária quanto aos atos que constituem improbidades, eis que a imputação aqui deve ser pessoal, inclusive porque, como bem ressaltaram os réus, inconteste a exigência do elemento subjetivo, ao menos no que importa com a improbidade do art. 10 da Lei 8.429/92, aqui em evidência.
Impõe-se rejeitar a inicial em relação às empresas rés (...) ".
33. A aludida decisão foi confirmada pelo Tribunal Regional Federal da 4ª Região, no julgamento do Agravo de Instrumento 5046411-08.2016.4.04.0000/PR. Segundo a ementa da deliberação:
"2. A mera participação em consórcio não impõe às empresas consorciadas a responsabilidade solidária em razão de atos tidos como ímprobos.
3. Na hipótese, o conjunto probatório acostado ao processo de origem, bem como as transcrições da decisão proferida nos autos da ação de improbidade conexa, não contém qualquer indício da presença de elementos capazes de demonstrar a participação das empresas agravadas na formação de cartel com a finalidade de fraudar o caráter competitivo das obras da PETROBRAS."
20.	No presente caso, os elementos constantes nos autos não demonstram que as empresas Meir Serviços e Construções Ltda. e Fábio Pereira da Silva EIRELI tenham tido participação ou mesmo conhecimento quanto à condição imprópria da Hayek, que, objetivamente, decorreu de seu faturamento no ano de 2016 e do não-desenquadramento como EPP que deveria ter sido realizado em 2017. 
21.	Considerando o princípio da boa-fé que rege as relações empresariais, o que levaria as duas empresas a não terem qualquer restrição quanto à situação da Hayek, e a ausência de evidências indicativas de má-fé ou da intenção de fraudar o procedimento licitatório por parte da Meier e da Fábio Pereira, não há convicção para propor a aplicação de sanção a essas duas consorciadas, diferentemente do sugerido na instrução precedente. 
VIII
22.	Por um dever de disclosure e para a melhor tomada de decisão pelo relator deste processo e do colegiado do Tribunal é preciso consignar o que segue. 
23.	Primeiramente, registra-se que nos autos há informações da UFSB dando conta de que o consórcio contratado para a realização das obras "não deixou de executar o contrato nos termos editalícios, conforme demonstrado pelos depoimentos das testemunhas, inclusive por informações prestadas pelo fiscal do contrato", o que atenuaria a falta (peça 9, p. 72) .
24.	O consórcio venceu os certames por ter apresentado as melhores propostas, não se observando indicativos de desvios, locupletamentos ou dano ao erário. 
25.	Ainda, ao que consta no exame realizado pela UFSB, "o benefício no critério de desempate para as Micro e Pequenas Empresas oferecido pela Lei 123/2006 não foi utilizado, uma vez que a próxima e última empresa classificada era uma empresa de grande porte", e que "não houve prejuízo ao princípio da competitividade ou isonomia, nem qualquer dano ao erário, sendo a proposta ofertada pela empresa Hayek Construtora a de melhor preço" (peça 9, p. 77) .
26.	Mais: nenhuma das três empresas participantes do consórcio constam como parte ou foram responsabilizadas em processos do TCU, nem há registros de outras sanções nas bases de dados governamentais.
IX
27.	Em busca da verdade material que deve ser priorizada nos processos de controle externo, também é pertinente registrar um ponto relevante para estabelecer a dosimetria da sanção que venha a ser aplicada, relativamente à inadequação da cláusula editalícia que ao final veio a ser descumprida.
28.	Tanto no RDC 1/2017 como no RDC 13/2017, os editais continham as seguintes disposições (grifos inseridos) :
13.12. O licitante deverá comprovar que possui patrimônio líquido equivalente ou superior a 10% (dez por cento) do valor estimado do objeto que será contratado em conformidade com o artigo 31, inciso I, § 3º da Lei nº . 8.666/93;
13.12.1. Em se tratando de Consórcio, fica estabelecida a comprovação de 30% (trinta por cento) do valor estimado do objeto, admitindo-se, porém, o somatório dos valores de cada consorciado, na proporção de sua respectiva participação.
13.12.2. O que trata o subitem anterior não é aplicável aos consórcios compostos, em sua totalidade, por microempresas e empresas de pequeno porte, em consonância com o art. 51, § 6°, do Decreto nº 7.581/2011. 
29.	A possibilidade majoração de índices contábeis no caso de consórcios está estabelecida no art. 33 da Lei 8.666/1993, nestes termos (grifos inseridos) :
Art. 33.  Quando permitida na licitação a participação de empresas em consórcio, observar-se-ão as seguintes normas:
 (...) 
III - apresentação dos documentos exigidos nos arts. 28 a 31 desta Lei por parte de cada consorciado, admitindo-se, para efeito de qualificação técnica, o somatório dos quantitativos de cada consorciado, e, para efeito de qualificação econômico-financeira, o somatório dos valores de cada consorciado, na proporção de sua respectiva participação, podendo a Administração estabelecer, para o consórcio, um acréscimo de até 30% (trinta por cento) dos valores exigidos para licitante individual, inexigível este acréscimo para os consórcios compostos, em sua totalidade, por micro e pequenas empresas assim definidas em lei;
30.	Tal possibilidade também está prevista no Decreto 7.581/2011, que dispões sobre o Regime Diferenciado de Contratações Públicas (grifos inseridos) :
Art. 51. Quando permitida a participação na licitação de pessoas jurídicas organizadas em consórcio, serão observadas as seguintes condições:
 (...) 
IV - comprovação de qualificação econômico-financeira, mediante:
a) apresentação do somatório dos valores de cada consorciado, na proporção de sua respectiva participação, podendo a administração pública estabelecer, para o consórcio, um acréscimo de até trinta por cento dos valores exigidos para licitante individual; e
 (...) 
§ 6º O acréscimo previsto na alínea "a" do inciso IV do caput não será aplicável aos consórcios compostos, em sua totalidade, por microempresas e empresas de pequeno porte.
31.	Portanto, a leitura atenta e sistêmica dos dois dispositivos legais leva à cognição de que para os consórcios se poderia exigir, no presente caso, um patrimônio líquido (PL) acrescido de até 30% do PL exigível de licitante individual.
32.	Assim, se o PL da licitante individual deveria ser equivalente ou superior a 10% do valor estimado do objeto (cláusula 13.12) , o PL dos consórcios deveria ser de 13% ("acréscimo de até 30% dos valores exigidos para licitante individual") e não "30% do valor estimado do objeto" (como constou na cláusula 13.12.1) .
33.	Forma de cálculo em mesmo sentido foi citada nos itens 30-31 do relatório do Acórdão 3156/2012-TCU-Plenário, quando são mencionados os valores exigíveis de capital social mínimo para empresas individuais (até 10%) e para consórcios (acréscimo de até 30% sobre os valores exigidos individualmente) .
34.	Além disso, a minuta de edital de RDC disponibilizada pela Advocacia-Geral da União aos órgãos federais também deixa claro que os índices contábeis a serem exigidos dos consórcios poderia ser acrescido com até 30% daqueles ordinariamente previstos das licitantes, como consta na cláusula abaixo:  
5.8.	A comprovação de qualificação econômico-financeira do consórcio ocorrerá por demonstração, pelo somatório dos valores de cada consorciado, na proporção de sua respectiva participação, do atendimento aos índices contábeis definidos neste edital [, com o acréscimo de ....%] (máximo de 30%) , na proporção da respectiva participação;
35.	Ainda, embora no seu relatório a CGU tenha utilizado os "valores contratados" (R$ 41,9 milhões para o RDC 1/2017 e R$ 49.101.381,00 para o RDC 3/2017) para calcular qual deveria ser o PL (conforme peça 3, p. 59-60 e 61) , em verdade deveriam ter sido adotados os "valores estimados", quais sejam, respectivamente, R$ 41.929.165,62 e R$ 49.133.921,87, como consta na peça 29, p. 3-4.
36.	Embora a diferença entre os "valores estimados" e "valores contratados" seja pequena, é preciso atentar-se a esse ponto.
37.	Partindo dos "valores estimados" corretos, para melhor compreensão deste ponto tem-se as tabelas abaixo:
37.1.	RDC 1/2017: valor estimado R$ 41.929.165,62:
	Critério
	PL exigível para licitante individual ou consórcio formado exclusivamente por ME/EPPs
	PL exigível para consórcio que não seja formado exclusivamente por ME/EPPs

	Edital, cláusula 13.12 e 13.12.1
	R$ 4.192.916,56
 (10% do valor estimado do objeto) 
	R$ 12.578.749,68
 (30% do valor estimado do objeto) *incorreto

	Lei 8.666/1993 e Decreto 7.581/2011
	R$ 4.192.916,56
 (10% do valor estimado da contratação) 
	R$ 5.450.791,53
 (valores exigidos para licitante individual, acrescidos de até 30%) *correto

37.2.	RDC 3/2017: valor estimado R$ 49.133.921,87:
	Critério
	PL exigível para licitante individual ou consórcio formado exclusivamente por ME/EPPs
	PL exigível para consórcio que não seja formado exclusivamente por ME/EPPs

	Edital, cláusula 13.12 e 13.12.1
	R$ 4.913.392,18
 (10% do valor estimado do objeto) 
	R$ 14.740.176,56
 (30% do valor estimado do objeto) *incorreto

	Lei 8.666/1993 e Decreto 7.581/2011
	R$ 4.913.392,18
 (10% do valor estimado da contratação) 
	R$ 6.387.409,83
 (valores exigidos para licitante individual, acrescidos de até 30%) *correto

38.	Como consta no relatório da CGU, o patrimônio líquido do consórcio, ajustado pelas participações de cada empresa, era de R$ 6.279.275,47, acima do que deveria ser exigido no RDC 1/2017 (R$ 5,45 milhões) e muito próximo do RDC 3/2017 (R$ 6,38 milhões) , caso o Edital tivesse adotado os critérios corretos, como previstos na Lei 8.666/1993 e no Decreto 7.581/2011.
39.	Ou seja, no caso do RDC 1/2017 o fato de a Hayek ser ou não EPP não teria a menor relevância, já que o PL do consórcio (R$ 6,2 milhões) era superior àquele que os "consórcios não-EPP" deveriam apresentar (R$ 5,4 milhões) . 
40.	Assim, em resumo, tem-se que a inadequação da cláusula editalícia (que exigiu PL de 30% sobre o valor estimado da licitação, quando o correto deveria ser de até 13%) refletiu, de certa forma, no resultado impróprio.
41.	De todo modo, o ponto fulcral da irregularidade, qual seja a apresentação de atestado com conteúdo falso, configura, por si só, prática de fraude à licitação e enseja declaração de inidoneidade da empresa fraudadora para participar de licitação na Administração Pública Federal, uma vez que o tipo administrativo previsto no art. 46 da Lei 8.443/1992 consiste em ilícito formal ou de mera conduta, sem a necessidade de concretização do resultado (Acórdão 233/2021-TCU-Plenário, relator Raimundo Carreiro) . 
42.	E, como antes exposto, a empresa Hayek Construtora Ltda. declarou indevidamente, em 5/11/2017, que se enquadrava como Empresa de Pequeno Porte (EPP) no âmbito do RDC 3/2017.
43.	Portanto, repete-se, cabe declarar a sua inidoneidade.
X
44.	Por fim, é preciso consignar que situações como a ora examinada tem um elevado custo do controle frente aos benefícios potencialmente advindos. Embora, claro, exista a necessidade de intervenção do Tribunal para o cumprimento de sua missão constitucional e legal, tem-se verificado, em diversos processos e outras ações, a grande quantidade de repetição de ocorrências em que empresas licitantes utilizam-se indevidamente dos benefícios dirigidos às ME/EPP.
45.	Tais ocorrências causam enormes transtornos à Administração Pública, demandando providências internas dos licitantes (pregoeiros, assessoria jurídica, instâncias de correição, etc) , dos órgãos de controle (TCU, CGU, Ministério Público) , das instâncias administrativas (Receita Federal, gestão do SIASG) e eventualmente até do poder judiciário.
46.	E em boa parte das situações há baixa efetividade mesmo com a aplicação de sanções, pois licitantes de má-fé costumam abrir novas empresas ou simplesmente utilizar laranjas para perpetuar suas ações. 
47.	Nesse contexto, é preciso refletir sobre possíveis soluções para o tratamento preventivo e sistêmico das possíveis irregularidades, mediante a utilização de medidas inteligentes e inovadoras, de modo a possibilitar uma transformação do que ocorre nessa matéria.
48.	Isso poderia ser realizado, por exemplo, mediante a implementação de travas automatizadas dos sistemas de compras (Comprasnet, Licitações-e, e outros) que impedissem ou criassem alertas quando de possíveis descumprimentos da LC 123/2006 - já no momento da licitação se evitaria a participação das empresas que tivessem faturamento superior aos limites. 
49.	Outra medida simples, mas que poderia ser eficaz, seria induzir os órgãos licitantes a adotarem modelo de "declaração de porte da empresa" (exemplo à peça 11, p. 82) no qual fosse expressamente consignada a legislação, a jurisprudência e as eventuais implicações, em todas as esferas jurídicas, de uma falsa declaração. Com um modelo mais completo e chamativo, poder-se-ia alertar com maior atenção os licitantes sobre as possíveis consequências, diminuindo as ocorrências. 
50.	Também se avalia como útil verificar junto à Secretaria da Receita Federal do Brasil quanto aos procedimentos operacionais para o "Enquadramento/Reenquadramento/Desenquadramento de ME/EPP", já que essa ação, realizada pelas empresas, deveria ser simples, on-line e com resultados imediatos. Ainda, como o órgão tributário possui, no geral, as informações sobre o faturamento das empresas, o desenquadramento poderia ser automatizado e imediato, independentemente de requerimento. Desburocratizando-se o procedimento, é possível que sejam minimizadas as impropriedades.
51.	Outra possibilidade seria uma atuação pedagógica junto aos Conselhos de Contabilidade. Como se sabe, boa parte das empresas é assessorada por profissionais contábeis que, no cumprimento de suas atribuições e responsabilidades, poderiam orientar as entidades quanto à correição dos enquadramentos/desenquadramentos.
52.	Em âmbito interno, o TCU poderia adotar procedimentos padronizados, automatizados e rotineiros, com modelos de fluxos de trabalho e de instruções que permitissem dar tratamento célere e amplo para servir como mecanismo de expectativa de controle. Esse tipo de trabalho já foi realizado anteriormente pelo Tribunal, mencionando-se o "Dia D" como exemplo (TC Processo 012.797/2018-9, Acórdão 2587/2018-TCU-Plenário, relator Vital do Rêgo) .
53.	Como todas essas medidas podem servir como subsídio à atuação sistêmica da Secretaria de Controle Externo de Aquisições Logísticas (Selog) , é pertinente dar conhecimento da deliberação que vier a ser proferida àquela Unidade Técnica, rememorando que no Acórdão 1387/2020-TCU-Segunda Câmara (em monitoramento no TC Processo 021.071/2020-9) foi expedida recomendação ao Ministério da Economia para que adotasse as medidas cabíveis para, eletrônica e digitalmente, identificar o eventual descumprimento dos limites legais fixados para o enquadramento como empresa de pequeno porte (EPP) e como microempresa (ME) e, assim, bloquear a participação de indevidas licitantes nos correspondentes certames promovidos pela administração pública federal.
XI
54.	Adotando-se a mesma linha constante do recente Acórdão 250/2021-TCU-Plenário, relator Weder de Oliveira, a declaração de inidoneidade à empresa Hayek deve atingir as licitações realizadas na Administração Pública Federal, ou ainda nos estados, Distrito Federal e municípios, caso envolvam recursos da União.
55.	Quanto à falha constatada nas cláusulas editalícias (exigência do PL de 30% para consórcios, quando poderia ser com o "acréscimo de até 30% dos valores exigidos para licitante individual") , tem-se que o simples envio deste pronunciamento à UFSB é suficiente para evitar a repetição da ocorrência, sendo despiciendo qualquer outra medida. 
XII
56.	Diante do exposto, submetem-se os autos à consideração superior, propondo, com as devidas vênias, os seguintes encaminhamentos em substituição ao que consta no item 46 da instrução de peça 30, alertando-se quanto à existência de pedidos de sustentação oral:
a)	conhecer da presente representação, satisfeitos os requisitos de admissibilidade previstos nos arts. 235 e 237, inciso VI, do Regimento Interno deste Tribunal e no art. 103, § 1º, da Resolução-TCU 259/2014, para, no mérito, considerá-la procedente;
b)	rejeitar as justificativas apresentadas pela empresa Hayek Construções Ltda. EPP (CNPJ 10.364.626/0001-30) , aplicando-lhe a pena prevista no art. 46 da Lei 8.443/1992 e declarando-a inidônea para participar de licitação na Administração Pública Federal, ou ainda nos estados, Distrito Federal e municípios, caso envolvam recursos da União;
c)	dar ciência do acórdão que vier a ser proferido às empresas responsáveis e à Universidade Federal do Sul da Bahia, destacando que o relatório e o voto que fundamentam a deliberação podem ser acessados por meio do endereço eletrônico www.tcu.gov.br/acordaos;
d)	dar ciência da deliberação que vier a ser proferida, acompanhada deste pronunciamento, à Secretaria de Controle Externo de Aquisições Logísticas, à Secretaria Especial da Receita Federal do Brasil, à Controladoria-Regional da União no Estado da Bahia e à Procuradoria da República no Estado da Bahia, para a adoção das providências que entenderem pertinentes;
e)	arquivar o presente processo, com fundamento no art. 169, inciso III, do Regimento Interno do Tribunal .

Bruna Freitas de Carvalho (37277/OAB-DF), Frederico Mota de Medeiros Segundo (57.449/OAB-DF) e outros.

Não atuou.

REPRESENTAÇÃO. UTILIZAÇÃO DE INFORMAÇÕES FALSAS PARA OBTENÇÃO DE BENEFÍCIOS RESTRITOS ÀS MICROEMPRESAS E ÀS EMPRESAS DE PEQUENO PORTE EM LICITAÇÃO. OITIVAS. REJEIÇÃO DAS ALEGAÇÕES DE DEFESA DE UMA DAS EMPRESAS. MULTA. DECLARAÇAO DE INIDONEIDADE.

REPRESENTAÇÃO (REPR)

Secretaria de Controle Externo da Educação, da Cultura e do Desporto (SecexEduc).

Trata-se de representação instaurada em cumprimento ao item 9.4 do Acórdão 10829/2020-TCU-Primeira Câmara, exarado por ocasião do julgamento de prestação de contas da Universidade Federal do Sul da Bahia (UFSB) , relativa ao exercício de 2017, como objetivo de avaliar a conduta das empresas consorciadas Hayek Engenharia Ltda., Meir Serviços e Construções Ltda. e FPMF Arquitetos Associados Ltda. - ME., no que toca à utilização de informações falsas pela primeira sociedade empresária, no âmbito dos RDC 1/2017 e 3/2017, para obtenção de benefícios restritos às microempresas e às empresas de pequeno porte.
Isto porque a empresa Hayek Construções Ltda., quando participou dos certames licitatórios, não se enquadrava na condição de empresa de pequeno porte (EPP) , já que a sua receita bruta, registrada em sua Demonstração do Resultado do Exercício do exercício de 2016, extrapolava os limites estabelecidos no art. 3 º, inciso II, da Lei Complementar 123/2006. Entretanto, deixou de apresentar ato declaratório acerca da perda de tal condição.
Assim, o consórcio Meir-Hayek-FPMF, vencedor dos RDCs 1/2017 e 3/2017, tinha a obrigatoriedade de comprovar que possuía PL aplicável aos consórcios em geral, isso é, 30% do valor a ser contratado, o que não se verificou.
Realizadas as oitivas das empresas supracitadas, a primeira destas afirma, em sua manifestação à peça 22, que venceu os certames apresentando a melhor proposta, tendo sido habilitada nos procedimentos licitatórios realizados e que tem executado os serviços avençados com a UFSB, conforme pactuado nos contratos firmados, com 72% de execução no RDC 1/2017 e 50% no 3/2017, a despeito dos atrasos financeiros no pagamento por parte da UFSB.
Alega que o apontamento de não preenchimento dos requisitos de ausência de patrimônio líquido (PL) , como previsto no instrumento convocatório, é apego à formalidade em detrimento da proposta mais vantajosa para a Administração.
Pondera que se tivesse participado de forma individual da licitação, seu PL (R$ 6.460.679,47) seria suficiente para habilitá-la às licitações, mas que, na forma de consórcio, o valor exigido era de R$ 12.570.000,00, o que constitui critério desarrazoado e exigência equivocada, desprovida de razoabilidade e de lógica.
Argumenta que a existência de faturamento incompatível com a condição de empresa de pequeno porte é de apuração de competência do fisco, que apresentou à Receita Federal e à Junta Comercial do Estado da Bahia (Juceb) o pleito de desenquadramento de tal condição, mas que a despeito disso, na data designada para o certame, os registos oficiais ainda a consideravam como tal.
Alega que eventual irregularidade deveria ter sido apontada pela comissão responsável, por ocasião da habilitação para a licitação. Se confirmada a impropriedade, a empresa seria no máximo inabilitada, mas não declarada inidônea, sanção que considera demasiado gravosa, por não guardar relação de proporcionalidade com os atos em análise.
Defende ter agido com boa-fé, respeitando os princípios norteadores da Administração Pública, e que não resta demonstrado ter havido lesão ou prejuízo ao Erário, denotando ausência de lesividade, a qual deveria ser provada de modo efetivo, real e concreto.
As outras duas componentes do consórcio apresentaram manifestação conjunta (peça 25) , em que alegam, preliminarmente, que não podem ser responsabilizadas por ato exclusivo de terceiro, pois passaram a ter ciência de tal situação a partir dos ofícios de oitiva. Quanto ao mérito, apresentam o mesmo teor da resposta da empresa Hayek.
Diante da apresentação de atestado com conteúdo falso, prática que configura fraude à licitação, a unidade técnica propõe que a presente representação seja conhecida e que seja declarada a inidoneidade da empresa Hayek Engenharia para participar de licitação na Administração Pública Federal.
Feito breve resumo dos fatos, decido.
Conheço da presente representação por atender aos requisitos atinentes à espécie. 
Tendo em vista que os elementos presentes nos autos não demonstram que as empresas Meir Serviços e Construções Ltda. e Fábio Pereira da Silva Eireli tenham tido participação ou conhecimento quanto à condição imprópria da Hayek Engenharia Ltda., é aplicável ao presente caso o mesmo entendimento do Acórdão 1083/2019-TCU-Plenário, de relatoria do E. Ministro Benjamin Zymler, no sentido de que a condição de consorciada por si só não é apta a subsidiar a aplicação de sanção por fraude à licitação, caso os ilícitos tenham sido cometidos por outra empresa integrante de consórcio.
Assim, considerando o princípio da boa-fé que rege as relações empresariais, o que levaria as duas empresas a não terem restrições quanto a tal situação, bem como a ausência de evidências indicativas de má-fé ou da intenção de fraudar o procedimento licitatório por parte da Meier e da Fábio Pereira, não há porque sancionar essas consorciadas.
Quanto à inadequação da cláusula 13.12 dos editais[footnoteRef:2], que, ao final, veio a ser descumprida, importante verificar que a possibilidade de majoração do PL exigível de licitante individual, no caso de consórcios é de até 30%, como estabelecido no art. 33 da Lei 8.666/1993, bem como no art. 51 do Decreto 7.581/2011. [2:  Tanto no RDC 1/2017 como no RDC 13/2017, os editais continham as seguintes disposições: 13.12. O licitante deverá comprovar que possui patrimônio líquido equivalente ou superior a 10% do valor estimado do objeto que será contratado em conformidade com o artigo 31, inciso I, § 3º da Lei nº . 8.666/93;13.12.1. Em se tratando de Consórcio, fica estabelecida a comprovação de 30% do valor estimado do objeto, admitindo-se, porém, o somatório dos valores de cada consorciado, na proporção de sua respectiva participação.13.12.2. O que trata o subitem anterior não é aplicável aos consórcios compostos, em sua totalidade, por microempresas e empresas de pequeno porte, em consonância com o art. 51, § 6°, do Decreto nº 7.581/2011.] 
Assim, se o Patrimônio Líquido mínimo exigido para licitante individual era de 10% do valor estimado do objeto, o PL a ser exigido dos consórcios deveria ser de 13% e não de 30%. Houve erro de aplicação, dos dispositivos supracitados, que permitem o acréscimo de até 30% dos valores exigidos para licitante individual, pela UFSB.
Dou ciência da falha verificada nos editais supracitados à UFSB, para que sejam evitadas ocorrências semelhantes no futuro.
Como demonstram as tabelas à peça 31, item 37 no caso do RDC 1/2017 o fato de a Hayek ser ou não EPP era irrelevante, já que o PL do consórcio (R$ 6,2 milhões) atendia à exigência para "consórcios não-EPP" (PL superior a R$ 5,4 milhões) .
Feitas estas considerações, passo a tratar da questão fulcral de que trata a presente representação: a declaração da empresa Hayek Engenharia Ltda., no âmbito do RDC 3/2017, em 5/11/2017, de que se enquadrava como empresa de pequeno porte (peça 11, p. 82 e 102) , condição também indicada por certidão da Junta Comercial do Estado da Bahia, datada de 31/5/2017 (peça 11, p. 83) .
É incontroverso que no exercício anterior às licitações (2016) a Hayek teve faturamento superior ao limite estabelecido no art. 3º, inciso II, da Lei Complementar 123/2006, que é de R$ 4,8 milhões para a categoria de EPP. Tal condição é reconhecida pela empresa, que não logrou apresentar documentos que comprovasse o alegado pedido de desenquadramento junto à Receita Federal e à Juceb.
Nesse quadro, a declaração firmada pela empresa Hayek no âmbito do RDC 3/2017 foi irregular. Como prevê a pacífica jurisprudência do TCU, a simples participação em processo licitatório de sociedade empresarial na condição de microempresa ou empresa de pequeno porte, sem apresentar essa qualificação por conta de faturamento superior ao limite legal estabelecido, enseja a declaração de inidoneidade da responsável, independentemente da obtenção de vantagem[footnoteRef:3]. [3:  Neste sentido, os seguintes acórdãos do Plenário deste Tribunal: 2928/2010, de minha relatoria, 61/2019, de relatoria do E. Ministro Bruno Dantas, 2549/2019, de relatoria do E. Ministro-Substituto Weder de Oliveira, 1677/2018, de relatoria do E. Ministro Augusto Nardes, 107/2012 e 2259/2011, de relatoria do E. Ministro Raimundo Carreiro, entre outros.] 
Para estabelecer a dosimetria da sanção a ser aplicada, importante reconhecer que o consórcio venceu os certames por ter apresentado as melhores propostas e não há, nos autos, indicativos de desvios, locupletamentos ou dano ao Erário. Além disso, há informações da UFSB dando conta de que o consórcio contratado não deixou de executar o contrato, conforme demonstrado por depoimentos de testemunhas e por informações prestadas pelo fiscal do contrato (peça 9, p. 72) . 
Tais fatos devem ser considerados como atenuantes, razão pela qual declaro a empresa inidônea para participar de licitação na Administração Pública Federal, ou ainda nos estados, Distrito Federal e municípios, caso envolvam recursos da União, pelo prazo de um ano.
Finalmente, acolho a proposta de dar conhecimento desta deliberação à Secretaria de Controle Externo de Aquisições Logísticas (Selog) , pois as medidas alvitradas à peça 31, seção X (itens 44 a 55) podem servir como subsídio à sua atuação.
Ante o exposto, VOTO para que seja adotada a minuta de acórdão que trago ao exame deste Colegiado.
TCU, Sala das Sessões, em 8 de junho de 2022.
WALTON ALENCAR RODRIGUES 
Relator